【裁判字號】    92,上更(一),15
【裁判日期】    920422
【裁判案由】    偽造文書等
【裁判全文】
臺灣高等法院台南分院刑事判決      九十二年度上更(一)字第一五號  Ａ
      上  訴  人  台灣台南地方法院檢察署檢察官
      被      告  甲  ○  ○
右上訴人因被告偽造文書等案件，不服臺灣台南地方法院八十八年度訴字第五００號
中華民國八十八年七月二十二日第一審判決（起訴案號：臺灣台南地方法院檢察署八
十七年度偵續字第一五五號），提起上訴，經最高法院第一次發回，本院判決如左：
      主      文
原判決撤銷。
甲○○行使偽造私文書，足以生損害於他人，處有期徒刑參月，如易科罰金，以參佰
元折算壹日。
      事      實
一、甲○○於民國（下同）八十二年五月十四日與其兄蘇忠民（八十七年二月七日死
    亡）至大眾商業銀行台南分行，辦理蘇忠民之活期存款帳戶（00000000
    0000號），供兄弟二人合夥買賣不動產之用，並由蘇忠民授權甲○○於必要
    時以蘇忠民名義使用該帳戶，嗣於八十六年間，蘇忠民退出合夥，由甲○○概括
    承受合夥之權利義務，仍使用上開蘇忠民之帳戶，迨蘇忠民於八十七年二月七日
    死亡後，甲○○明知蘇忠民之前揭授權已失其效力，雖然前揭帳戶之存款係甲○
    ○自己之財產，甲○○為提出該帳戶內之存款，於八十七年二月十二日，盜蓋蘇
    忠民之印章，作成不實之活期存款取款憑條，利用銀行人員之不知情，將蘇忠民
    前揭帳戶內僅餘之存款新台幣（下同）六千六百六十元，領出六千六百五十九元
    ，足生損害於大眾商業銀行台南分行對帳戶管理之正確性。
二、案經告訴人乙○○訴由台灣台南地方法院檢察署檢察官偵查起訴。
      理      由
壹、被告行使偽造私文書有罪部分：
一、訊據被告甲○○承認於前揭時地，蓋用蘇忠民之印鑑章，填寫行使取款憑條，自
    上開蘇忠民之帳戶內，領出六千六百五十九元，惟矢口否認上開偽造文書之犯行
    ，辯稱：「在我哥哥（蘇忠民）的戶頭理的錢都是我的，我領走我自己的錢，自
    從我與哥哥拆夥後，帳戶裡的錢都是我的，八十六年十一月十四日存入的三萬元
    ，也是我存的」等情
二、經查，被告於八十二年五月十四日與其兄蘇忠民至大眾商業銀行台南分行，辦理
    上開蘇忠民之活期存款帳戶，供其兄弟二人合夥買賣法拍房屋之資金往來帳戶之
    用的事實，已經被告供述在卷，並有大眾商業銀行八十七年五月二十九日八七眾
    南分字的五八號函所附之當時開戶印鑑卡、授信約定書、他項權利證明書、抵押
    權設定約定書、授信明細查詢單、攤還及收息紀錄查詢單在卷可稽（台灣台南地
    方法院檢察署八十七年度偵字第五００三號偵查卷第二六頁，下稱偵查卷），而
    被告確是當時蘇忠民以其所有之台南市○區○○段０４５３號土地及建物（應有
    部分二分之一），向大眾銀行辦理抵押貸款之連帶保證人，有上開他項權利證明
    書可證，被告與蘇忠民兩人於八十二年五月八日以彼等共有之上開台南市○區○
    ○段０４５３號土地及建物全部（各佔應有部分二分之一），共同向大眾商業銀
    行設定抵押權借款，也有上開土地登記謄本、抵押權設定契約書在卷可稽（偵查
    卷第二十至二三頁，第三三頁），證人即大眾銀行襄理劉乃彰於偵查中也證稱：
    「當時蘇忠民本人過去，甲○○也有過去，他們兩人一起來對保」等情（偵查卷
    第三八頁背面、第三九頁背面），與上開蘇忠民開戶及蘇忠民、甲○○二人共同
    抵押貸款之證據相符合，被告於大眾商業銀行台南分行也有帳戶，有其授信明細
    查詢單在卷可稽（原審卷第二三頁），可見被告與蘇忠民當時以彼等共有之土地
    及建物抵押貸款，確是事實。
三、被告是否以其兄蘇忠民之上開帳戶之資金合夥買賣房地，嗣後並拆夥，雖然因蘇
    忠民已死亡而無法查證，但是告訴人即蘇忠民之子乙○○於本院陳稱：「他們合
    夥是大家都知道，拆夥的事情是我爸爸告訴我的，在我爸爸去世之後我發現我爸
    爸的戶頭還有一筆九百多萬的債務，我有去銀行問，九百多萬債務，在我們訴訟
    時，我叔叔（被告）就已經還清，當時也不是要逼迫我叔叔，後來發現這借款印
    鑑變換了才會提告訴，對拆夥之後戶頭的錢沒意見，當時我爸爸對我說拆夥的意
    思，是他不願意再墊錢出來」等情（本院九十二年一月二十一日訊問筆錄），已
    明白說出告訴人是因該帳戶內九百萬元之「債務」及該帳戶之印鑑卡（副卡）非
    蘇忠民所簽名起疑，而提出告訴，對被告與蘇忠民合夥買賣房屋一事，告訴人乙
    ○○雖不知詳情，但是承認屬實，可以證明被告與蘇忠民合夥買賣房屋，嗣後因
    故拆夥等屬實，告訴人乙○○是蘇忠民之子，與被告利害相反，不可能袒護被告
    ，是告訴人乙○○於本院之陳述，自屬可採。再看本件蘇忠民之帳戶自八十二年
    至八十七年二月底之往來明細表顯示，多筆一百萬至五百萬元之存款，也都是存
    款後幾日，隨即提款（原審卷第二二頁至四二頁），其金額較大及存提款日期相
    近，符合被告所稱買賣房屋之交易情形，更能證明被告之陳述屬實。
四、關於蘇忠民上開帳戶之印鑑卡之「副卡」由被告簽「蘇忠民」部分：經查，被告
    承認上開蘇忠民之帳戶印鑑卡「副卡」由其簽「蘇忠民」之姓名（偵查卷第六之
    一頁、第十六頁），此由該帳戶印鑑卡及副卡之「蘇忠民」簽名式樣，顯然不同
    ，也可確定。關於副卡之作用，證人即大眾商業銀行襄理劉乃彰於偵查中已證稱
    ：「（問：印鑑卡還有副卡是何意？且不是由蘇忠民簽名？）那是存款印鑑卡，
    若存款人以外之人可簽名，我銀行提款方式為印鑑或簽名式二者都需要，是看存
    款人當時在印鑑卡上之情形；（問副卡是何意思？）印鑑卡及副卡本應一樣，而
    卡上之客戶欄內所簽者是表示他本人而已，沒印鑑或簽名之效力，而副卡不用簽
    名，是我作業方便而已」等情（偵查卷第三九頁），此與印鑑卡及副卡之「蘇忠
    民」印鑑章均為相同之圓形楷體，印鑑卡本身由蘇忠民本人簽名之事實相符，可
    見副卡之簽「蘇忠民」，只是配合圓形楷體之印鑑章，表示蘇忠民之姓名而已，
    並非表示蘇忠民本人簽名負責之意，以當時被告與蘇忠民共同抵押貸款，一起辦
    理本件蘇忠民帳戶事宜，合夥買賣房屋，被告又為該筆貸款之連帶保證人，兩人
    一起辦理本件蘇忠民之帳戶，如此互動狀況，被告為蘇忠民在印鑑卡之副卡簽蘇
    忠民之姓名，也符合當時的情狀及一般合夥情形，再看被告於副卡上簽蘇忠民之
    姓名（偵查卷第六之一頁），比蘇忠民本人在印鑑卡之簽名（偵查卷第二七頁）
    ，較為流暢，毫無做作模仿之情，足以佐證被告並非偽簽蘇忠民之簽名。本件蘇
    忠民開戶之印鑑卡上，已由蘇忠民簽名及蓋用印鑑章，副卡也有蘇忠民之印鑑章
    ，則證人劉乃彰所證稱副卡是其作業方便等情，也與印鑑卡之事實相符合，可以
    採信。
五、關於上開蘇忠民帳戶內之存款，是否被告所有部分：查本件蘇忠民之帳戶是供被
    告與蘇忠民合夥買買房屋之用，原先由被告與蘇忠民兩人抵押貸款，作為合夥資
    金，應是被告與蘇忠民所共有，惟被告與蘇忠民兩人於八十六年雙方已拆夥之事
    實，前已述及，而由告訴人乙○○於本院所說：「兩人拆夥是因為蘇忠民不願意
    再墊錢」等情（本院九十二年一月二十一日訊問筆錄），顯然被告與蘇忠民之合
    夥買賣事業虧損，蘇忠民不願再出資，是被告原先即使用該蘇忠民帳戶，長達四
    年之久（八十二年至八十六年），則拆夥後仍使用該帳戶，並非異常現象，蘇忠
    民於八十七年二月七日死亡前，對其帳戶也未作任何處置，顯然該印鑑章均由被
    告使用無誤，被告於八十六年十一月十四日以蘇忠民為借款人，被告自己為連帶
    保證人，向大眾商業銀行借「短期擔保放款」九百六十萬元，有週轉金貸款契約
    、交易查詢清單在卷可稽（見偵查卷第八頁、第九頁），當時此筆借款雖尚未還
    清，然被告一直承認該筆債務是其所借，事後也將此欠款還清，有大眾商業銀行
    於九十二年一月二十二日所出據之借款餘額證明書附於本院卷內，更見被告只是
    使用蘇忠民之帳戶，並於蘇忠民退夥後，由被告根據承受上開蘇忠民帳戶之權利
    義務，該帳戶內之存款應是被告所有。
六、被告於八十七年二月十二日自上開蘇忠民帳戶內提領六千六百五十九元之事實，
    已經被告坦承在卷，並有大眾商業銀行台南分行八十七年十月三日八七眾南分字
    第一五二號函所附取款憑條在卷可稽（台灣台南地方法院檢察署八十七年度偵續
    字第一五五號偵查卷第十七頁、第十八頁，下稱偵續卷），而其前之八十八年十
    二月二十二日存入「一千二百四十六元」是該銀行年底自動提撥利息，有大眾商
    業銀行台南分行九十二年一月二十二日九二年台南發字第０二五號函附於本院卷
    可稽，再之前八十六年十一月十四日存入「九百六十萬元」短期擔保借款，乃被
    告所借用，前已論及，再往前則是八十六年十一月十四日存入「現金三萬元」，
    有大眾商業銀行台南分行九十二年三月六日九二年台南發字第０八三號函附於本
    院卷可稽（以上資金往來，見原審卷第四二頁之蘇忠民帳戶往來明細），被告雖
    因年代久遠，無法記憶該三萬元之存入情形，不過以該三萬元存入時，同時撥入
    九百六十萬元貸款，當日又領出九百六十四萬七千一百零五元，剩餘五千四百十
    四元，除九百六十萬元領出外，被告領出帳戶中之原存款應是五萬二千五百十九
    元（領出款項00000000存入貸款0000000十存款餘額５４１４）
    ，也就是八十六年九月一日帳戶餘額二萬二千五百十九元，加上八十八年十一月
    十四日存入之現金三萬元，共計五萬二千五百十九元（帳戶餘額２２５１９十現
    金存款３００００），而被告於當天（八十六年十一月十四日）將九百六十四萬
    七千一百零五元「轉帳」支出，有交易查詢單、往來明細表在卷可稽（見偵查卷
    第七頁、原審卷第四二頁），可見該三萬元現金存入，應是「配合」當天九百六
    十萬元放款，要於當日在「轉帳」九百六十四萬七千一百零五元支出所用，該九
    百六十萬元既是被告所借用，其轉帳支出前，先存入之三萬元，應該與該九百六
    十萬元之放款及支出有關，被告稱該三萬元是其存入，非常合理，至此已可認定
    蘇忠民上開帳戶之存款均為被告所有，與蘇忠民無關。
七、查蘇忠民已於八十七年二月七日死亡，當時被告在蘇忠民身邊之事實，已經被告
    於偵查中陳述明確（偵續卷第十二頁），本件蘇忠民之帳戶雖是由蘇忠民生前授
    權被告使用，但是蘇忠民既然已死亡，其名下之財產可能成為遺產，且所謂授權
    除特別情形外，一般均指授權人仍生存時生效，授權人一死亡，其授權當然停止
    ，此觀民法第五百五十條第一項規定「委任關係因當事人一方死亡而消滅」甚明
    ，本件被告受委任使用該蘇忠民之帳戶，是基被告及蘇忠民間之信賴關係，而使
    用他人帳戶也只是一般關係，對授權人並無特別之性質，授權人一死亡，該授權
    並無繼續發生效力之特別原因可言，縱然該帳戶內之存款是被告所有，其授權已
    停止，再使用蘇忠民之印章，作成不實之取款憑條，據以領款，應是無權盜用印
    章，偽造不實之取款憑條私文書，並加以行使。本件事證明確，被告犯行堪以認
    定。
八、按被告所填寫之取款憑條，乃私人所做之文書，用以領取存款，係私文書，被告
    已無權限，且知蘇忠民已死亡之情形下，擅自在取款憑條上存戶簽章欄內蓋用蘇
    忠民之印鑑章，自屬盜用印章，冒用蘇忠民之名義，填寫取款憑條之內容，係偽
    造不實之私文書，進而行使領款，足以生損害於銀行，核被告所為，係犯刑法第
    二百十六條、第二百十條之行使偽造私文書罪，被告盜用蘇忠民印章之行為，是
    被告偽造取款條私文書行為之一部分，被告偽造私文書之低度行為，又為行使之
    高度行為所吸收，均不另論罪。
九、原審以本件不能證明被告犯罪，諭知被告無罪之判決，固非無見。惟查，本件蘇
    忠民帳戶內之存款固然是被告所有，蘇忠民生前也曾授權被告使用該帳戶，可以
    使用蘇忠民印鑑章，但是蘇忠民已死亡，被告也知情，授權當然停止，且已死之
    人當然不能再為任何意思表示，這是一般人所能了解的道理，被告讓已死亡之人
    ，在形式上仍似生存一般地表示意思，將使他人產生誤解蘇忠民仍生存，當然足
    以生損害他人，縱使該帳戶內之存款是被告所有，就取款憑條而言，仍是冒名偽
    造不實之私文書，不能以被告是領取其所有之存款，就可以填寫已死亡之蘇忠民
    之取款憑條，檢察官上訴意旨指摘被告是行使偽造取款憑條之私文書，自屬有理
    由，應由本院撤銷原判決改判。爰審酌被告之品行、動機、犯罪之目的只是領取
    其所有之存款以結清帳戶、所領得款項也只有六千六百五十九元，金額不大、犯
    罪後坦承說明、也將其以蘇忠民之名義所借之九百六十萬元還清、犯罪後之態度
    良好、告訴人對被告與蘇忠民拆夥後帳戶內的錢，也無意見等一切情狀，從輕量
    處如主文所示之刑。又刑法第四十一條易科罰金規定已於九十年一月十日修正公
    佈施行，同年月十二日生效，放寬為最重本刑有期徒刑五年以下之罪，亦得宣告
    易科罰金，本件行為時（八十年二月十二日）係在修正前，行為後法律已變更，
    依刑法第二條第一項前段，依法適用裁判時有利於被告之修正後刑法第四十一條
    第一項規定諭知易科罰金之折算標準。至八十七年二月十二日之偽造取款憑條已
    為大眾商業銀行所有，並非被告所有，該取款憑條上之之蘇忠民印章，是真正印
    章，並非偽造或變造之印章，均不得宣告沒收，併此說明。又被告於犯罪前雖無
    前科，然於本件之後，於八十九年間，因侵占案件，經台灣台南地方法院判處罰
    金一千元確定，於九十年五月二十九日執行完畢，有其全國前案紀錄表在卷可稽
    ，雖未曾受過有期徒刑以上刑之宣告，在本案審理中仍觸犯侵占罪刑，雖非重大
    犯罪，但是顯示被告未能記取教訓，自不宜宣告緩刑，併此說明。
貳、被告涉詐欺取財罪嫌部分：
一、公訴意旨另以：被告於上開時間及地點填寫該取款憑條，領取蘇忠民帳戶內之存
    款六千六百五十九元，供己花用，涉觸犯刑法第三百三十九條第一項之詐欺取財
    罪嫌等情。
二、按犯罪事實應依證據認定之，無證據不得推定其犯罪事實；又不能證明被告犯罪
    者，應諭知無罪之判決，刑事訴訟法第以百五十四條、第三百零一條第一項定有
    明文。又事實之認定，如未能發現相當之證據，或證據不足以證明，自不能以推
    測或擬制之方法，為裁判之基礎，最高法院六十九年台上字第一五參壹號判例足
    以參照。
三，訊據被告固承認自蘇忠民之上開帳戶內，領取六千六百五十九元之存款等情，惟
    堅決否認詐欺取財犯行，辯稱：「該帳戶內之存款是其所有」等情。經查，被告
    與蘇忠民共同抵押貸款，並由被告使用蘇忠民之帳戶，合夥買賣房地，嗣蘇忠民
    退出合夥，由被告概括承受所有債權債務，並繼續使用該蘇忠民之帳戶等事實，
    已經論述如前，被告於八十七年二月七日蘇忠民死亡後，雖不得再使用該帳戶，
    但是該帳戶內之存款仍是被告所有，被告領取該帳戶內存款餘額六千六百五十九
    元，是自己之款項，並無不法所有意圖可言，與詐欺取財罪之要件不符合，此外
    複查無任何其他積極證據足以證明被告有何犯行，依上開說明，此部份本應為無
    罪之諭知，然公訴人認此部份與前揭被告行使偽造私文書罪刑部分，有牽連犯之
    裁判上一罪關係，自無庸另為無罪之諭知。
參、據上論斷，應依刑事訴訟法第三百六十九條第一項前段、第三百六十四條、第二
    百九十九條第一項前段、刑法第二百十六、第二百十條、第二條第一項前段、修
    正後第四十一條第一項、罰金罰鍰提高標準條例第二條判決如主文。
本案經檢察官劉欽銘到庭執行職務。
中    華    民    國      九十二      年      四      月      二十二    日
                                  臺灣高等法院臺南分院刑事第七庭
                                      審判長法官  蔡    崇    義
                                            法官  董    武    全
                                            法官  宋    明    中
右正本證明與原本無異。
如不服本判決，應於判決送達後十日內向本院提出上訴狀，其未敘述理由者並應於提
出上訴狀後十日內向本院補提理由書（應附繕本)。
                                      法院書記官  李    育    儒
中    華    民    國      九十二      年      四      月      二十四    日
附錄：本判決論罪科刑法條
刑法第二百一十條
 (偽造變造私文書罪)
偽造、變造私文書，足以生損害於公眾或他人者，處五年以下有期徒刑。
刑法第二百一十六條
 (行使偽造變造或登載不實之文書罪)
行使第二百十條至第二百十五條之文書者，依偽造、變造文書或登載不實事項或使登
載不實事項之規定處斷。


司法院資訊處製作；財團法人民間司法改革基金會備份。
